臺灣彰化地方法院民事判決
110年度訴字第808號
原      告  許復勝  
訴訟代理人  張鈺奇律師
複  代理人  江欣鞠  
被      告  鄭光道  
            鄭光湧  
上  一  人
訴訟代理人  陳振吉律師
被      告  鄭炳森  
            鄭順謚  
            鄭勝吉  
            鄭勝營  
            盧振賢  
            盧振祿  
            盧振岳  
            盧振瑚  
            鄭元孝  
上列當事人間請求分割共有物事件，本院於民國111年9月15日言
詞辯論終結，判決如下：
    主  文
兩造共有坐落彰化縣○○鎮○○段○○○地號、同段九七九地號等二筆
土地，准予合併分割，分割方法如附圖二所示。各共有人取得土
地之位置編號、面積及權利範圍，如附表三所載。
兩造應依附表三之一所示金額，互為補償。
訴訟費用由兩造按附表一「應負擔訴訟費用比例」欄所示比例負
擔。
    事  實  及  理  由
壹、程序事項：
一、訴訟繫屬中為訴訟標的之法律關係，雖移轉於第三人，於訴
    訟無影響，民事訴訟法第254條第1項定有明文。查被告鄭順
    謚於民國111年6月本件訴訟繫屬中，將其所有本件共有土地
    之應有部分，以買賣為原因，移轉登記與原告所有，有土地
    登記第一類謄本可稽（見本院卷第373至385頁）。然原告與
    鄭順謚為對立當事人，故無從由原告承受鄭順謚之訴訟地位
     ，惟依上揭規定，其應有部分之移轉對本件訴訟並無影響
    ，鄭順謚並未脫離本訴訟，仍為本件訴訟之當事人。
二、被告鄭炳森、鄭順謚、鄭勝吉、鄭勝營、盧振賢、盧振祿、
    盧振瑚及鄭元孝均受合法通知，未於最後言詞辯論期日到場
    ，核無民事訴訟法第386條各款所列情形，爰依原告之聲請
    ，由其一造辯論而為判決。
貳、實體事項：
一、原告主張：
　㈠坐落彰化縣○○鎮○○段000地號及同段979地號等2筆土地（下合
    稱系爭土地，單稱系爭地號土地）為兩造所共有，各共有人
    之應有部分如附表一所示。兩造就系爭土地未訂有不分割之
    契約或約定不分割之期限，然就分割方法未能達成協議，爰
    依民法第823條第1項、第824條第2、6項等規定，請求合併
    系爭土地。
　㈡現代農機具改良後日漸加寬加大，基於迴轉、會車或回車之
    需求，並參考農地重劃區農路水路工程設施規劃設計標準第
    2條有關田間農路規劃設計之立法理由，有必要將田間農路
    加寬為4公尺至5公尺，故主張如附圖一（即彰化縣田中地政
    事務所111年1月26日土丈第0155號土地複丈成果圖）所示方
    案，留設4公尺寬私設道路，為使用農機耕作前提下，對兩
    造犧牲最小之農路要求，並就各共有人取得土地性質不同及
    距對外道路遠近所生價差，依附表二之一所示鑑定結果互為
    找補等語。
二、被告部分：
  ㈠鄭光湧陳稱：
　⒈一般農地耕作本即不以仰賴大型農業機具之使用為必要， 故
    不應以大型農業機具所需通行範圍，作為農路寬度之認定基
    準。且系爭土地南側公路（即山脚路3段273巷）面寬僅3公
    尺，任一農業機具欲駛進系爭土地上施作農事，即先受南側
    公路面寬限制，附圖一所示方案預留4公尺寬農路，顯無實
    益，且將過度侵害各共有人權利，故不同意該方案。
　⒉農事耕作確有預留農路之必要，然以寬度3公尺即足，故提出
    附圖二（即彰化縣田中地政事務所111年2月18日土丈第0206
    號土地複丈成果圖）所示方案。又系爭土地共同出租與第三
    人前，北側由盧姓共有人使用，南側由鄭姓共有人使用。其
    中編號L部分土地，長年來均由伊作為耕種水稻使用，且系
    爭土地與南側3公尺寬道路聯結之水泥通道、灌溉渠道、排
    水溝渠等設施，均由伊單獨出資建置，故應按土地使用現況
    ，將上開部分土地分歸伊取得，並依附表三之一所示鑑定金
    額互為找補等語。
  ㈡盧振岳陳稱：同意附圖一所示方案等語。
  ㈢鄭光道、鄭炳森、鄭順謚、鄭勝營、鄭勝吉、鄭元孝均表示
    ：同意附圖二所示方案等語。
  ㈣盧振祿陳稱：不同意合併分割等語。
  ㈤盧振賢、盧振瑚均未到庭，亦未提出書狀作何聲明或陳述。
三、得心證之理由：
  ㈠各共有人，除法令另有規定外，得隨時請求分割共有物。但
    因物之使用目的不能分割或契約訂有不分割之期限者，不在
    此限；共有人部分相同之相鄰數不動產，各該不動產均具應
    有部分之共有人，經各不動產應有部分過半數共有人之同意
    ，得請求合併分割，民法第823條第1項、第824條第6項分別
    定有明文。查系爭土地相毗鄰，除被告盧振賢僅有系爭978
    地號土地持分外，其餘兩造均為系爭土地共有人，應有部分
    比例各如附表一所示，為共有人部分相同之相鄰數不動產，
    此有原告所提系爭土地之土地登記第一、三類謄本、地籍圖
    謄本在卷可稽（見本院卷第19至31、101至115、219至223、
    373至385頁）。又原告及被告鄭光湧、盧振岳、鄭順謚、鄭
    炳森、鄭光道、鄭勝營、鄭勝吉、鄭元孝均同意合併分割系
    爭土地（見本院卷第175、199至216、228頁），其等就各該
    土地應有部分比例合計已逾半數共有人，且系爭土地無依法
    令不能合併分割之情形，復查無不適當合併分割之情事，是
    原告依民法第824條第6項規定，請求合併分割系爭土地，自
    應准許。又原告主張兩造間無不得分割之約定，為被告所不
    爭執，系爭2筆土地並無依法不得分割之情事，或因物之使
    用目的不能分割情形等情形，然兩造就分割方法無法達成協
    議，則原告請求裁判分割共有土地，自屬有據。
  ㈡共有物之分割，依共有人協議之方法行之；分割之方法，不
    能協議決定者，法院得因任何共有人之聲請，以原物分配於
    各共有人，民法第824條第1項、第2項第1款前段定有明文。
    又法院裁判分割共有物，應斟酌共有人之應有部分比例、各
    共有人之意願、土地之價值、現有使用狀況、經濟效用、對
    外通行問題、各共有人所分得之土地能否為適當之利用，及
    各共有人間有無符合公平之原則等因素為通盤考量，以定一
    適當公允之方法為分割。而法院裁判分割共有物，除應斟酌
    各共有人之利害關係，及共有物之性質外，尚應斟酌共有物
    之價格，倘共有人所受分配之不動產，其價格不相當時，法
    院非不得命以金錢補償之（最高法院57年台上字第2117號判
    例參照）。
　⒈查系爭978、979地號土地面積分別為4,602.93平方公尺、1,6
    29.7平方公尺，分別為都市計畫內八卦山脈風景特定區之農
    業區、都市計畫外特定農業區之農牧用地，合併後呈南北向
    長方形，東西向較南北向短，此有上開土地登記第一、三類
    謄本、彰化縣田中鎮公所都市計劃土地使用分區證明書、地
    籍圖謄本及國土測繪圖資（見本院卷第19至37、101至115、
    219至223、373至385頁）可參。又系爭土地南側間隔排水溝
    ，臨2.5至3公尺寬之田中鎮山脚路3段273巷，其上均種植稻
    米等情，有原告所提現場簡圖1紙及照片5幀在卷可參(見本
    院卷第117至119-1頁)，復經本院會同彰化縣田中地政事務
    所測量人員至現場履勘、測量屬實，此有本院勘驗筆錄可稽
    （見本院卷第123至125頁)。本件原告請求原物分割，被告
    對此亦均未爭執，而系爭土地依原物分割，並無困難，應准
    許之。
　⒉系爭978地號土地為八卦山風景特定區之農業區，非屬農業發
    展條例（下稱農發條例）第3條第1項第11款所定耕地，並無
    分割筆數限制；系爭979地號土地編定為特定農業區農牧用
    地，屬上揭條例規定之耕地，依農發條例第16條第3、4款規
    定，分割筆數不得超過11筆。又系爭土地土地使用性質不相
    同，依地籍測量實施規則第224條第1項規定，不得辦理「塗
    銷地籍線」之土地合併分割，此有彰化縣田中地政事務所11
    0年9月11日中地二字第1100004095號函文附卷可參（見本院
    卷第97至98頁）。查兩造所提方案均未違反上開土地分割筆
    數之限制，雖系爭土地不得辦理「塗銷地籍線」之土地合併
    分割，然仍得依上揭民法之共有物分割規定辦理合併後分割
    ，先予敘明。
　⒊查附圖一、二所示方案，均在系爭土地中央設置私設道路（
    僅寬度不同），供通行始用；將東北側土地由北至南依序分
    配與盧振祿、盧振岳、盧振瑚、盧振賢，其餘土地分配之所
    有人則有不同。審酌系爭土地為農業區及耕地，性質供種植
    作物使用，附圖二方案劃設編號M、M1所示3公尺寬、面積37
    2平方公尺道路，已足供農路通行使用。各共有人取得土地
    均屬方正，便於利用，且均與私設道路相鄰，通行無礙，是
    認該方案對兩造而言，均無不利。
　⒋原告雖主張考量現代農機具之尺寸，及迴轉、會車或回車之
    需求，需應留設4公尺寬道路等語。然系爭土地南側之山脚
    路3段273巷寬度僅2.5至3公尺，已如前述。農業機具欲駛入
    系爭土地耕作，必然先受上開道路面寬限制，是附圖一方案
    設置較對外道路為廣之號M、M1所示4公尺寬、面積496.25平
    方公尺共有道路，係無實益，且使各共有人單獨取得之土地
    面積減少，可耕作使用之範圍降低，難認對兩造有利。參以
    鄭光湧、鄭光道、鄭炳森、鄭勝營、鄭勝吉、鄭元孝均同意
    附圖二所示方案，其等應有部分合計已逾半數。是本院斟酌
    系爭土地之性質、使用情形、對外通行問題及多數共有人之
    意願，衡量兩造所提分割方案之優劣後，認如附圖二所示方
    案，較為適當可採。
　⒌系爭土地因使用地類別不同及臨路遠近情況，致各共有人分
    得土地價值尚有差異。經本院囑託華聲科技不動產估價師聯
    合事務所，就各共有人分割後取得土地之價值增減情形進行
    鑑定，經該所派員前往現場勘查，實地調查土地位置、鄰近
    地價、里鄰環境、交通情況、經濟發展程度及房地產交易現
    況等因素，依比較法、收益法、成本法、土地開發分析法評
    估，並考慮各筆分割土地之宗地條件（土地形狀、寬深度比
    、地勢等）、道路條件（依據各土地所臨之道路種別、寬度
    及臨路情形）等因素予以調整，進而導出如附表三之一所示
    補償金額，應屬可採。
四、綜上所述，原告依民法第823條第1項、第824條第2、6項規
    定，請求合併分割系爭土地，係屬有據。考量系爭土地之性
    質、使用現況、對外交通、分割後土地經濟效用及多數共有
    人意願等一切情狀，故認系爭土地依附圖二方案分割，並由
    兩造按附表三之一所示金額補償，應屬適當可採。  
五、本件事證已臻明確，兩造其餘主張陳述，經審酌與判決結果
    不生影響，爰不另一一論述，附此敘明。
六、分割共有物之訴，核其性質，兩造本可互換地位，本件原告
    起訴雖於法有據，然被告之應訴乃法律規定所不得不然，其
    所為抗辯自為伸張或防衛權利所必要，且本件分割結果，共
    有人均蒙其利，是本院認本件訴訟費用，應由兩造按其等就
    系爭土地之應有部分比例及土地價值分擔，較為公允，爰依
    民事訴訟法第80條之1規定，諭知如主文第3項所示。
 中　　華　　民　　國　　111 　年　　9 　　月　　29　 日
                  民事第三庭    法　官  鍾孟容
以上正本係照原本作成。
如對判決上訴，應於判決送達後20日內向本院提出上訴狀。如委
任律師提起上訴者，應一併繳納上訴審裁判費。
中　　華　　民　　國　　111 　年　　9 　　月　　29　　日
                      　　　    書記官　張茂盛
附表一
編號 共有人姓名 系爭978地號權利範圍 系爭979地號權利範圍 應負擔訴訟費用比例/共有道路之權利範圍 備註 1 鄭光道 2697/32000  (1017/32000+21/400) 2697/32000  (1017/32000+21/400)  8428/100000 鄭光道就系爭土地，登記次序分別為4、8，持分各為1017/32000、21/400，合計各2697/32000。  2 鄭光湧 5394/32000 5394/32000 16856/100000  3 鄭炳森 2617/19200 2617/19200 13630/100000  4 鄭勝吉 2297/64000 2297/64000  3589/100000  5 鄭勝營 2297/64000 2297/64000  3589/100000   6 盧振賢 583/12800 0  3411/100000  7 盧振祿 583/12800 1166/19200  4936/100000  8 盧振岳 583/12800 1166/19200  4936/100000  9 盧振瑚 583/12800 1166/19200  4936/100000  10 鄭元孝 2697/32000 2697/32000  8428/100000  11 許復勝 5234/19200 5234/19200 27261/100000 鄭順謚所有系爭土地持分各2617/19200，已於111年7月6日移轉登記予許復勝。 合計  1 1 1  面積  4,602.93㎡ 1,629.70㎡   公告現值  1900元/㎡ 1800元/㎡   
附表二（附圖一所示方案）
編號 面積（平方公尺） 所有人 備註 A 929.18 鄭光湧  A1 37.76   B 68.83 鄭光道  B1 414.63   C 781.88 鄭炳森  D 781.88 許復勝  E 284.05 盧振祿  F 203.42 盧振岳  F1 80.63   G 19.25 盧振瑚  G1 264.80   H 192.96 盧振賢  I 205.88 鄭勝營  J 205.88 鄭勝吉  K 781.88 鄭順謚 鄭順謚之持分 已於111年7月6日移轉登記予許復勝  L 483.47 鄭元孝  M 124.97 附表一所示共有人 由兩造按附表一「共有道路之權利範圍」欄所示比例，維持共有，供通行使用。 M1 371.28   
附表二之一：各共有人應受補金額配賦表（附圖一方案）
（單位為新臺幣/元）
應補償人　 鄭元孝 許復勝 合計 應受補償人 (+55,094) (+89,096)  鄭光道 3,709  5,997  9,706  (-9,706)    鄭光湧 26,446  42,768  69,214  (-69,214)    鄭炳森 3,301  5,338  8,639  (-8,639)    鄭順謚 3,301  5,338  8,639  (-8,639)    鄭勝吉 872  1,409  2,281  (-2,281)    鄭勝營 872  1,409  2,281  (-2,281)    盧振賢 2,494  4,034  6,528  (-6,528)    盧振祿 7,472  12,083  19,555  (-19,555)    盧振岳 5,530  8,945  14,475  (-14,475)    盧振瑚 1,097  1,775  2,872  (-2,872)    合計 55,094  89,096  144,190  備註 鄭順謚已將持分移轉與許復勝，鄭順謚原可受補償金額，應由許復勝取得。   
附表三：（附圖二所示方案)
編號 面積（平方公尺） 所有人 備註 A 290.28 盧振祿  B 197.72 盧振岳  B1 92.56   C 281.27 盧振瑚  C1 9.01   D 196.90 盧振賢  E 798.81 鄭順謚 鄭順謚之持分 已於111年7月6日移轉登記予許復勝  F 798.81 鄭炳森  G 798.81 許復勝  H 173.26 鄭勝營  H1 37.08   I 142.53 鄭勝吉  I1 67.81   J 493.10 鄭光道  J1 0.84   K 493.94 鄭元孝  L 987.90 鄭光湧  M 91.96 附表一所示共有人 由兩造按附表一「共有道路之權利範圍」欄所示比例，維持共有，供通行使用。 M1 280.04   
附表三之一：各共有人應受補金額配賦表（附圖二所示方案）
（單位為新臺幣/元）
應補償人　 鄭光湧 鄭炳森 合計 應受補償人 (+102,908) (+83,152)  鄭光道 6,010  4,856  10,866  (-10,866)    鄭勝吉 4,911  3,969  8,880  (-8,880)    鄭勝營 8,586  6,937  15,523  (-15,523)    盧振賢 5,662  4,575  10,237  (-10,237)    盧振祿 12,531  10,126  22,657  (-22,657)    盧振岳 9,306  7,520  16,826  (-16,826)    盧振瑚 2,731  2,206  4,937  (-4,937)    鄭元孝 5,981  4,832  10,813  (-10,813)    許復勝 47,190  38,131  85,321  (-85,231)    合計 102,908  83,152  186,060  備註 鄭順謚已將持分移轉與許復勝，鄭順謚原可受補償金額，應由許復勝取得。